臺灣屏東地方法院民事判決　　　　　　　99年度家簡字第14號
原　　　告　陳玉香
訴訟代理人　張瓊文律師
被　　　告　陳貞超
被　　　告　陳建志
被　　　告　陳玉棠
被　　　告　陳玉良
被　　　告　宋陳光妹
被　　　告　陳鳳美
被　　　告　陳貞文
被　　　告　陳玉秀
被　　　告　陳貞妹
被　　　告　陳梅秀
被　　　告　陳徐大妹
被　　　告　陳永駿
被　　　告　陳仁鋒
被　　　告　陳芃甄
被　　　告　陳惠珍
被　　　告　陳玉松
被　　　告　陳玉明
被　　　告　曾吳錦美
被　　　告　曾顯鈞
被　　　告　曾重光
被　　　告　曾秀利
被　　　告　李陳耀彩妹
被　　　告　曾陳彩慶
被　　　告　曾壽金
被　　　告　曾惠娟
上列當事人間請求分割遺產事件，本院於民國100 年1 月27日言
詞辯論終結，判決如下：
    主  文
兩造繼承被繼承人陳連生所遺坐落屏東縣竹田鄉○○段1275地號
，地目建，面積469 平方公尺，應有部分五分之一；同段1227地
號，地目雜，面積48平方公尺，應有部分五分之一；同段1336地
號，地目田，面積1 平方公尺，應有部分十五分之三之土地，各
應依如附表所示權利範圍分割。
訴訟費用由兩造按附表所示應繼分比例負擔。
    事實及理由
一、本件被告等經合法送達均未於最後言詞辯論期日到場，核無
    民事訴訟法第386 條各款所列情形，爰依原告之聲請，由其
    一造辯論而為判決。
二、原告起訴主張：被繼承人陳連生於民國56年5 月10日死亡，
    兩造均為其繼承人，被繼承人陳連生遺有坐落屏東縣竹田鄉
    ○○段1275地號，地目建，面積792 平方公尺，應有部分五
    分之一；同段1227地號，地目雜，面積48平方公尺，應有部
    分五分之一；同段1336地號，地目田，面積1 平方公尺，應
    有部分十五分之三之土地之土地，兩造已辦理繼承登記為公
    同共有。按民法第1164條規定：繼承人得隨時請求分割遺產
    ，該條所稱之「得隨時請求分割」，依同法第829 條及第
    830 條第1 項規定觀之，自應解為包含請求終止公同共有關
    係在內，俾繼承人之公同共有關係歸於消滅而成為分別共有
    ，始不致與同法第829 條所定之旨趣相左，亦不失繼承人得
    隨時請求分割遺產之立法本旨，換言之，終止遺產之公同共
    有關係，既應以分割方式為之，將遺產之公同共有關係終止
    改為分別共有關係，性質上自亦屬分割遺產方法之一。是以
    原告主張以本起訴狀繕本之送達被告等人，向被告等表示終
    止上開遺產之公同共有關係，原告自得依法請求裁判分割遺
    產。查被繼承人陳連生於56年5 月10日死亡，其繼承人為當
    時未死亡之長子陳耀宗、四子陳耀勳、五子陳耀安、五女即
    被告李陳耀彩妹、六女即被告曾陳彩慶及次女曾陳耀鈴妹之
    次子曾廣森、三子即被告曾重光、四子即被告曾秀利、六子
    曾鎮江等9 人；其中長子陳耀宗、四子陳耀勳、五子陳耀安
    、被告李陳耀彩妹、被告曾陳彩慶應繼分各為6 分之1 ，次
    女曾陳耀鈴妹之次子曾廣森、被告曾重光、被告曾秀利、六
    子曾鎮江等之應繼分共為6 分之1 ，又曾鎮江於96年6 月30
    日死亡，其無嗣，故曾廣森、曾重光、曾秀利3 人之應繼分
    應各為18分之1 ；另曾廣森於94年9 月29日死亡，其應繼分
    18分之1 由其配偶被告曾吳錦美、子女被告曾顯鈞、曾壽金
    、曾惠娟繼承，應繼分各為72分之1 ；又陳耀宗於80年3 月
    25日死亡，其應繼分6 分之1 由其子女被告陳貞超、陳玉棠
    、陳玉良、宋陳光妹陳鳳美及次子陳玉梅繼承，應繼分各為
    36分之1 ，惟陳玉梅於91年5 月27日死亡，其應繼分由被告
    陳建志繼承；另陳耀勳於77年2 月8 日死亡，其應繼分由其
    子女被告陳貞文、陳玉秀、陳貞妹、陳梅秀繼承，應繼分各
    24分之1 ；再陳耀安於88年7 月31日死亡，其應繼分由配偶
    即被告陳徐大妹、子女被告陳玉松、陳玉明、原告陳玉香繼
    承，及長子陳玉山之子女被告陳永駿、陳仁鋒、陳芃甄、陳
    惠珍代位繼承，被告陳徐大妹、陳玉松、陳玉明、原告陳玉
    香應繼分各為30分之1 ，被告陳永駿、陳仁鋒、陳芃甄、陳
    惠珍各為120 分之1 。故原告訴請就被繼承人所遺上開3 筆
    土地，均應按兩造應繼分比例採取分別共有方式分割，而聲
    明：如主文第1 項所示。被告曾吳錦美雖未於最後言詞辯論
    期日到場，惟據其之前到庭陳述略以：伊同意原告之分割方
    案等語；其餘被告則均未於言詞辯論期日到場，亦未提出書
    狀作何聲明或陳述。
三、得心證之理由
（一）原告主張上開各情，業據提出繼承系統表1 紙、戶籍謄本
      、上開3 筆土地登記第二類謄本各26份為證，被告等經合
      法通知均未到庭爭執或提出書狀作何答辯，是原告之主張
      ，自堪信為真實。
（二）按繼承人有數人時，在分割遺產前，各繼承人對於遺產全
      部為公同共有；又繼承人得隨時請求分割遺產，民法第
      1151 條 及第1164條分別定有明文。是遺產之公同共有係
      以遺產之分割為其終局目的，而以公同共有關係為暫時的
      存在，本件原告以遺產分割為由終止兩造間之公同共有關
      係，並主張兩造對被繼承人陳連生所有上開3 筆土地均無
      約定不為分割，且依物之使用目的亦無不能分割之情形，
      是其請求分割被繼承人陳連生之遺產（即上開3 筆土地）
      ，自屬有據。
（三）另按公同共有物分割之方法，除法律另有規定外，應依關
      於共有物分割之規定，民法第830 條第2 項定有明文。又
      在公同共有遺產分割自由之原則下，民法第1164條規定：
      繼承人得隨時請求分割遺產，該條所稱之「得隨時請求分
      割」，依同法第829 條及第830 條第1 項規定觀之，自應
      解為包含請求終止公同共有關係在內，俾繼承人之公同共
      有關係歸於消滅而成為分別共有，始不致與同法第829 條
      所定之旨趣相左，庶不失繼承人得隨時請求分割遺產之立
      法本旨，換言之，終止遺產之公同共有關係，既應以分割
      方式為之，將遺產之公同共有關係終止改為分別共有關係
      ，性質上自亦屬分割遺產方法之一（最高法院82年度台上
      字第748 號、85年度台上字第1873號、93年度台上字第
      2609號判決參照）。是以原告主張就被繼承人所遺上開土
      地，按應繼分比例採取分別共有方式分割，自屬遺產分割
      方法之一種，與法無違，爰判決如主文第1 項所示。
四、分割遺產之訴，係必要共同訴訟，原告、被告之間本可互換
    地位，本件分割遺產之訴，原告起訴雖於法有據，但被告之
    應訴實因訴訟性質所不得不然，是以本院認本件訴訟費用應
    由兩造按應繼分之比例分擔較為公允，爰諭知如主文第2 項
    所示。
五、據上論結，原告之訴為有理由，依民事訴訟法第385 條第1
    項前段、第78條、第80條之1 ，判決如主文。
中    華    民    國    100     年  2     月    10    日
                          家事庭法  官  趙家光
以上正本係照原本作成。
如對本判決上訴，須於判決送達後20日內向本院提出上訴狀並表
明上訴理由，如於宣示後送達前提出上訴者須於送達後10日內補
提上訴理由書（須附繕本）。
如委任律師提起上訴者，應一併繳納上訴審裁判費。
中    華    民    國    100     年  2     月    10    日
                                書記官  簡慧瑛